【裁判字號】    98,簡上,133
【裁判日期】    980729
【裁判案由】    排除侵害
【裁判全文】
臺灣臺北地方法院民事判決             98年度簡上字第133號
上  訴  人  甲○○○
                      樓之1
訴訟代理人  丙○○
            乙○○
被上訴人    丁○○
訴訟代理人  莊勝榮律師
複代理人    李建暲律師
上列當事人間請求排除侵害事件，上訴人對於中華民國97年9 月
19日本院臺北簡易庭97年度北簡字第15015 號第一審判決提起上
訴，本院於98年7 月15日言詞辯論終結，判決如下：
    主  文
上訴駁回。
原判決主文第一項應更正為「被告即上訴人應將坐落臺北市○○
區○○段三小段五二０六建號建物（建物門牌：臺北市中山區○
○○路○段七十七巷二號地下一樓）如附圖一所示斜線Ａ部分（
面積：七．三平方公尺）之隔間拆除，並將該部分房屋返還予原
告即被上訴人」。
第二審訴訟費用由上訴人負擔。
    事實及理由
一、被上訴人起訴主張：坐落臺北市○○區○○段3 小段5206建
    號建物（建物門牌：臺北市中山區○○○路○ 段77巷2 號地
    下1 樓）係上訴人與訴外人黃淑雅、陳照鳳、李慶賢、林俊
    穎等5 人共有，渠等於民國87年1 月22日就系爭共有建物訂
    定「分管暨分割協議書」，約定各共有人按如附圖二所示位
    置、面積分管使用系爭共有建物，並經本院公證處以（戊）
    87年度認字第100577號認證在案。嗣共有人黃淑雅將其所有
    權應有部分輾轉讓與被上訴人，由被上訴人繼受系爭協議書
    相關權利義務。依系爭協議書附圖所標示之尺寸，上訴人分
    管使用之部分，其長度為601 公分、寬度為350 公分，詎上
    訴人竟逾越該範圍占用應由被上訴人分管使用如附圖一所示
    斜線Ａ部分（面積：7.3 平方公尺），被上訴人自得為自己
    之利益，請求上訴人將如附圖一所示斜線Ａ部分（面積：7.
    3 平方公尺）之隔間拆除，並將該部分房屋返還返還予被上
    訴人等語。
二、上訴人則以：系爭建物之隔間於86年間即已完成，共有人至
    87年1 月22日始簽訂系爭協議書，系爭協議書所附附圖與共
    有人按現況使用之協議有所出入，上訴人業與被上訴人前手
    黃淑雅、磐石公司、中國信託商業銀行達成由上訴人按所有
    權應有部分分管使用系爭共有建物，並由中國信託商業銀行
    出資另行隔間之協議。且依系爭協議書第1 條約定、系爭建
    物登記謄本所載，上訴人所有權應有部分含共同使用部分為
    953/14,571，得占用之面積為9.53坪，不含共同使用部分為
    654/10,000，得占用之面積為8.14坪，上訴人隔間內之面積
    僅8.13坪，並未逾所有權應有部分之範圍，系爭協議書所附
    附圖記載所標示之尺寸，上訴人分管使用部分之長度為601
    公分、寬度為350 公分，與上訴人按所有權應有部分比例得
    使用之面積顯然不符，該等圖示應為標示位置之用等語資為
    抗辯。
三、本件經原審判決上訴人全部敗訴，上訴人不服，提起上訴，
    並聲明：(一)原判決廢棄。(二)駁回被上訴人在第一審之訴。被
    上訴人則答辯聲明：駁回上訴。
四、兩造不爭執之事項：
  (一)坐落臺北市○○區○○段3 小段5206建號建物（建物門牌：
    臺北市中山區○○○路○ 段77巷2 號地下1 樓）係上訴人與
    訴外人黃淑雅、陳照鳳、李慶賢、林俊穎等5 人共有，渠等
    於87年1 月22日就系爭共有建物訂定「分管暨分割協議書」
    ，並經本院公證處以（戊）87年度認字第100577號認證在案
    （原審卷第10-14 頁）。
  (二)共有人黃淑雅將其所有權應有部分輾轉讓與被上訴人，由被
    上訴人繼受系爭協議書相關權利義務（原審卷第7 頁）。
  (三)系爭協議書附圖所標示之尺寸，上訴人分管使用之部分，其
    長度為601 公分、寬度為350 公分（原審卷第14頁）。
五、得心證之理由：
    被上訴人主張上訴人逾越其分管使用之範圍占用應由被上訴
    人分管使用如附圖一所示斜線Ａ部分，為上訴人所否認，並
    以前詞置辯，是本件所應審究者為上訴人占用之面積是否逾
    越其按系爭協議書得分管使用之範圍？茲論述如下：
  (一)按共有人就共有物分管之部分，有單獨之管理權，對於無權
    占有或侵奪共有物者，得為自己之利益，為回覆共有物之請
    求，並無民法第821 條但書規定之適用（最高法院91年臺上
    字第242 號判決意旨參照）。本件上訴人與黃淑雅、陳照鳳
    、李慶賢、林俊穎於87年1 月22日就系爭共有建物訂定「分
    管暨分割協議書」，其附圖所標示之尺寸，上訴人分管使用
    之部分，其長度為601 公分、寬度為350 公分，為上訴人所
    不爭，並有系爭協議書及其附圖附卷可稽（原審卷第10-14
    頁）。而上訴人逾系爭協議書附圖所標示之範圍占有使用應
    由原共有人黃淑雅分管使用如附圖一所示斜線Ａ部分（面積
    ：7.3 平方公尺），亦據本院履勘現場，囑託臺北市中山地
    政事務所會同測量，製有勘驗筆錄、複丈成果圖在卷可憑（
    本院卷第74-79 頁）。上訴人既與其他共有人訂定分管協議
    ，約定按如附圖二所示位置分管使用系爭共有建物，而該附
    圖於上訴人分管使用部分復已標明其長度601 公分、寬度35
    0 公分，即足證上訴人依系爭分管協議得分管使用者即為如
    附圖二所示之位置、面積，其逾該範圍占有使用應由原共有
    人黃淑雅分管使用如附圖一所示斜線Ａ部分，被上訴人自得
    以其受讓原共有人黃淑雅之所有權應有部分，並繼受系爭分
    管協議，請求上訴人將該部分之隔間拆除，並將該部分房屋
    返還予被上訴人。
  (二)雖上訴人主張：系爭協議書附圖僅供標示位置之用，依系爭
    協議書第1 條約定，上訴人所有權應有部分含共同使用部分
    為953/14,571，得占用之面積為9.53坪，不含共同使用部分
    為654/10,000，得占用之面積為8.14坪，上訴人隔間內之面
    積僅8.13坪，並未逾越上訴人依系爭協議書得分管使用之範
    圍等語。惟查：
  1.共有人就共有物分管使用之面積，非必然按其應有部分比例
    計算，共有人仍得因分管位置利用價值不同，而使其分管面
    積有所差異，上訴人以其所有權應有部分比例，主張其分管
    使用之面積含共同使用部分為9.53坪，不含共同使用部分為
    8.14坪，已非可採。
  2.且「前述所有權之總面積為145.71坪（含共同使用部分），
    依持分分算如左」、「附後平面圖之位置係歸屬於協議之該
    所有權人所專用，其他共有人不得任意使用」，系爭協議書
    第1 條前段、第2 條約定甚明（原審卷第12頁），依其文義
    ，即足見系爭協議書第1 條約定僅係分算各共有人之持分面
    積而已，該等面積非各共有人所得專用之範圍，各共有人所
    專用之位置、面積，應依系爭協議書第2 條約定定之。系爭
    協議書第2 條既已明定平面圖之位置歸屬於協議之該所有權
    人專用，該平面圖復已標明上訴人分管使用（專用）之長寬
    範圍，該平面圖顯非僅供標示位置之用，上訴人應按該平面
    圖所示分管使用系爭共有建物，其主張附圖僅供標示位置之
    用，應依其所有權應有部分比例計算其得分管使用之面積，
    自不足採。
  (三)上訴人雖另主張：其業與被上訴人之前手黃淑雅、磐石公司
    、中國信託商業銀行達成由其按所有權應有部分分管使用系
    爭共有建物之協議等語，並提出協議書、切結書為證（原審
    卷第30-34 頁）。惟查：
  1.共有物之處分、變更、及設定負擔，應得共有人全體之同意
    ，共有物，除契約另有訂定外，由共有人共同管理之，民法
    第819 條第2 項、第820 條第1 項定有明文。上訴人所提協
    議書僅由共有人之一黃淑雅簽立，且所附附圖另變更林俊穎
    、陳照鳳原分管使用之範圍，有該協議書及附圖在卷可憑（
    原審卷第30-31 頁），該等協議既未經共有人全體同意，按
    之上開規定，渠等變更原分管協議內容之約定即不得拘束各
    共有人及事後輾轉受讓黃淑雅所有權應有部分之被上訴人，
    上訴人據以抗辯其所占用之部分未逾系爭分管協議之範圍，
    已非可採。
  2.且上開協議書第3 條約定：「本協議書於附件之分管協議書
    經法院公認證成立生效後同時生效」，足見該協議書書立之
    時點應在系爭分管協議認證即87年1 月22日之前。而上訴人
    於92年11月14日另行書立切結書同意按本院本（戊）87年度
    認字第100577號認證書分管暨分割協議書內容，就系爭共有
    建物之權利範圍及使用位置分管使用之，並同意由中國信託
    商業銀行及其買受人磐石資產管理股份有限公司共同負擔拆
    遷施工及內部回復原狀，一俟拆遷完成立即返還，有上訴人
    所提之切結書附卷可稽（原審卷第33頁），顯見上訴人所提
    之協議書縱若屬實，亦因其事後書立切結書而失其效力。上
    訴人事後書立之切結書已同意按系爭分管暨分割協議書內容
    分管使用系爭共有建物，並允諾一俟拆遷完成立即返還，凡
    此，即足證上訴人並未與黃淑雅或黃淑雅之後手達成由其按
    所有權應有部分分管使用系爭共有建物之協議，否則上訴人
    何須與黃淑雅之後手進行協商，並書立切結書切結將按系爭
    分管協議分管使用，一俟拆遷完成立即返還？上訴人執以抗
    辯其所占用之部分未逾系爭分管協議之範圍，確非可採。
  3.至上訴人所提之切結書，其上固以手寫方式記載：「1.拆遷
    後復原面積應與甲○○○所有權面積相符（不含公設）權利
    範圍一萬分之654 。2.施工含復原應於之切結書日後30日內
    完成」等語。惟書寫該段文字之郭政結於原審審理時提出上
    開切結書原本，其上並無該段手寫文字，並證稱：「（何以
    你提出的切結書上面沒有寫字？）被告方面要求的，我用手
    寫在切結書上，因為還要經過中國信託同意，但中國信託不
    同意，所以切結書上沒有加上我手寫部分」等語（原審卷第
    91頁），堪認黃淑雅或其後手並未與上訴人達成由其按所有
    權應有部分分管使用系爭共有建物之協議，該等手寫文字僅
    係郭政結應上訴人之要求所書立，其既未與黃淑雅或其後手
    達成協議，復未經共有人全體同意，自不足以據以認定上訴
    人得分管使用之範圍係按其所有權應有部分定之，上訴人以
    該等手寫文字抗辯其得按其所有權應有部分分管使用系爭共
    有建物，尚不足採。
  (四)綜上，上訴人就系爭共有建物得分管使用之範圍應按系爭分
    管暨分割協議書內容定之，依該協議書附圖所載，上訴人得
    分管使用之面積為601 公分×350 公分，其逾該範圍占有使
    用應由被上訴人分管使用如附圖一所示斜線Ａ部分，被上訴
    人請求上訴人將該部分之隔間拆除，並將該部分房屋返還予
    被上訴人，核屬有據，應予准許。
六、從而，被上訴人依系爭分管暨分割協議書，請求上訴人將如
    附圖一所示斜線Ａ部分之隔間拆除，並將該部分房屋返還予
    被上訴人，為有理由，應予准許。原審為被上訴人勝訴之判
    決，並依職權宣告假執行及為供擔保免為假執行之宣告，並
    無不合，上訴意旨指摘原判決不當，求予廢棄改判，為無理
    由，應予駁回。
七、原判決判命上訴人應為回復原狀，固非無見，惟其應予回復
    原狀之內容，業經本院囑託臺北市中山地政事務所測量製有
    複丈成果圖，並經被上訴人補正其起訴之聲明在案，為臻明
    確，爰將原判決主文第1 項更正如本件主文第2 項所示。
八、本件事證已臻明確，兩造其餘攻擊防禦方法及所提證據，核
    與本件判決結果不生影響，爰不另一一論述，附此敘明。
九、結論：本件上訴為無理由，依民事訴訟法第436 條之1 第3
    項、第449 條第1 項、第78條，判決如主文。
中    華    民    國    98    年    7     月    29    日
                  民事第二庭    審判長法  官  朱漢寶
                                      法  官  歐陽漢菁
                                      法  官  陳秀貞
以上正本係照原本作成
本判決不得上訴
中    華    民    國    98    年    7     月    29    日
                                      書記官  劉碧輝


司法院資訊處製作；財團法人民間司法改革基金會備份。
